臺灣高等法院民事判決　　　　　　　　　 99年度上字第294號
上　訴　人　廖宏國
訴訟代理人　廖坤耀
被 上 訴人　藍彩欣
訴訟代理人　李弘仁律師
上列當事人間請求侵權行為損害賠償事件，上訴人對於中華民國
99年2月5日臺灣板橋地方法院98年度重訴字第460號第一審判決
提起上訴，本院於100年3月2日言詞辯論終結，判決如下：
    主  文
原判決關於命上訴人給付超過新台幣壹拾壹萬肆仟肆佰肆拾貳
元本息，及該部分假執行之宣告，暨訴訟費用之裁判除確定部分
外，均廢棄。
上開廢棄部分，被上訴人在第一審之訴及其假執行之聲請均駁回
。
其餘上訴駁回。
第一（確定部分除外）、二審訴訟費用由上訴人負擔二十分之一
，餘由被上訴人負擔。
    事實及理由
一、被上訴人主張：民國96年5月11日12時30分許，伊騎乘JG3-3
    70號機車沿新北市中和區（原臺北縣中和市○○○路往連城
    路方向行駛，行至防汛路口時，行進方向為綠燈，乃繼續往
    前行駛板南路。詎上訴人騎乘車號2FF-716機車搭載訴外人
    許芳雪，竟超速並闖越紅燈，於防汛路口自右側猛烈撞擊伊
    機車，導致伊當場被撞飛，躺在對面車道中央，安全帽當場
    斷裂，後腦先著地，伊受此撞擊，機車全毀，身體受有頭部
    外傷，右肩挫傷、胸壁挫傷、兩側上下肢多處深度挫傷、左
    右眼球挫傷、兩耳重聽等傷害。伊因右眼遭受強大外力撞擊
    ，幾乎喪失視力；言語表達能力，亦大受折損。伊因而支出
    修車費3萬5570元、醫療費用計5萬9735元、受有工作損失57
    萬3520元、增加生活上所需費用計270萬元、減少勞動能力
    之損害232萬2756元，及精神上受損害200萬元，合計771萬9
    351元等語，爰依民法第184條第1項前段、第187條第1項、
    第193條第1項、第195條第1項之規定，求為命上訴人給付77
    1萬9351元及自98年3月11日起算法定遲延利息之判決。（原
    審判命上訴人給付被上訴人332萬0085元，即准許修車費355
    7元、醫藥費5萬9735元、勞動能力損失202萬6768元、計程
    車資25萬4665元、慰撫金100萬元，共計334萬4725元，扣除
    已領強制險2萬4640元；及自98年3月11日起至清償日止，按
    週年利率5%計算之利息；而駁回被上訴人其餘之請求，被上
    訴人就其敗訴部分未據聲明不服，已確定）。答辯聲明：上
    訴駁回。
二、上訴人則以：否認有闖紅燈，係被上訴人未看清前方騎來撞
    伊，雙方均有過失，對醫藥費請求沒有意見，被上訴人之機
    車應自己修理，被上訴人眼部視神經病變等症，非因本件車
    禍所肇致，不應由伊負責；不同意給付勞動能力損失、計程
    車資、慰撫金等語，資為抗辯。上訴聲明：(一)原判決不利於
    上訴人部分廢棄。(二)上開廢棄部分，被上訴人在第一審之訴
    暨假執行之聲請均駁回。
三、被上訴人主張上訴人於前揭時地，騎機車超速並闖越紅燈，
    撞擊伊機車，伊當場被撞飛導致受傷等情，業據其提出財團
    法人佛教慈濟醫院台北分院（下稱慈濟醫院）診斷證明書、
    馬偕紀念醫院診斷證明書為證（見原審重訴卷第18-30頁）
    ，上訴人刑事責任部分經原法院刑事庭以98年度交簡上字第
    214號判決有罪確定在案，經本院調閱上揭刑事卷證核閱無
    訛。並有臺北縣政府警察局中和分局道路交通事故調查卷宗
    暨A2類道路交通事故調查報告表、道路交通事故現場圖、道
    路交通事故調查報告表(一)(二)、臺北縣政府警察局中和分局道
    路交通事故肇事人自首情形紀錄表、現場照片12張、告訴人
    藍彩欣所提之機車車損照片、被告廖宏國所提之機車車損照
    片等件附卷可稽（見臺灣板橋地方法院地檢署96年度他字第
    5845號卷第10-24頁）。上訴人雖否認有闖紅燈，辯稱：係
    被上訴人未看清前方騎來撞伊，雙方均有過失云云。惟查上
    訴人於警詢時供稱：伊肇事前騎乘車號2FF-716號重機車搭
    載許芳雪沿防汛路往中山路方向行駛，當時有4輛機車在追
    伊叫伊停車，伊不認識他們，伊就不停車，怕被對方打，行
    駛至肇事地點伊的前方是閃黃、閃紅燈，伊就直行，對方從
    伊左方出來，對方機車頭就撞上伊左側車身，當時的號誌是
    閃黃快閃紅燈了，伊當時的車速約55公里等語（見臺灣板橋
    地方法院地檢署96年度他字第5845號卷第15頁）；證人許芳
    雪即上訴人所搭載乘客於偵查中證稱：案發時上訴人載伊沿
    著防汛路往板南路方向行駛，行經板南路與防汛路交叉時，
    上訴人機車的左邊就被撞到，而被撞到的前幾秒是黃燈等語
    （見同上地檢署97年度偵字第11307號卷第5頁），證人吳信
    賢即到場處理之警員於原法院刑事庭審理時亦證稱：上訴人
    當時（即警詢時）有承認是遭人追逐所以闖紅燈，且伊當時
    是按照上訴人的陳述記載，且上訴人是看完筆錄並確認後才
    簽名等語（見原法院交簡上字刑事卷第212頁），再參以道
    路交通事故調查報告表(二)所示，車號2FF-716號重型機車撞
    擊部位為左側車身、車號JG3-370號重型機車撞擊部位為前
    車頭乙節，顯見案發當時係上訴人明知其行駛之路口號誌為
    黃燈，且隨即轉換為紅燈，卻仍以時速55公里之速度通過上
    開路口，嗣轉換為紅燈時，適被上訴人騎乘其機車自板南路
    往連城路方向行駛，因號誌轉換為綠燈，即行經該處路中，
    始與上訴人之機車發生擦撞，是本件車禍肇因於上訴人上開
    過失駕駛行為，至為明確。台灣省台北縣北區車輛行車事故
    鑑定委員會之分析意見亦同此（見原審重訴卷第117-118頁
    ）。被上訴人因本件車禍致受有胸壁、右肩、軀幹多處挫傷
    、兩側上下肢多處深度擦傷、頭部外傷合併腦震盪等傷害，
    有其所提出之慈濟醫院診斷證明書在卷可憑，上訴人之過失
    行為與被害人所受之傷害結果間，顯有相當因果關係。上訴
    人自應依法負侵權行為損害賠償責任。
四、被上訴人各項請求應否准許，分述如下：
    (一)修車費：
    被上訴人主張：其機車JG3-370號遭上訴人高速撞擊而毀損
    ，修復費用經估價為35570元等情，並提出維振機車行估價
    單二紙為證（見原審附民卷第18-19頁）。查被上訴人之機
    車係西元2001年4月出廠，有行車執照可稽（見原審重訴卷
    第16頁），至96年5月11日車禍發生時，已騎乘7年，而機車
    之修理，既以新零件更換被損害之舊零件，自應將零件折舊
    部分予以扣除。依行政院頒布固定資產耐用年數表及固定資
    產折舊率之規定，機器腳踏車之耐用年數為3年，依定率遞
    減法每年折舊千分之536，其最後1年之折舊額，加歷年折舊
    額累計額，其總和不得超過該資產成本原額之10分之9。其
    機車自領照迄本件事故發生日顯已逾其耐用年限，該車更換
    零件部分之折舊額應以資產成本10分之9即32013元（35570
    ×0.9＝32013），扣除折舊後之零件修理費為3557元（0000
    0000000＝3557），則被上訴人得請求賠償之機車修理費用
    為3557元，逾此範圍之請求，不應准許。
    (二)醫療費用：
    被上訴人主張：自車禍迄今，在慈濟醫院、馬偕紀念醫院就
    診，支出醫藥費合計5萬1626元，另外支出外傷藥品費8109
    元，共計5萬9735元，業據被上訴人提出單據為證（見原審
    附民卷第20-90頁），且為上訴人所不爭執（見原審重訴卷
    第110背面），此部分請求應予准許。
    (三)勞動能力減損：
    被上訴人主張：因本件車禍遭撞擊頭部，造成雙眼視野缺損
    、雙眼隅角開放性青光眼，根本無法從事原來工作，已喪失
    或減少勞動能力云云。然上訴人否認被上訴人眼部外傷性視
    神經病變等症，係因本件車禍所肇致，並以此病情不應由其
    負責等語置辯。經查馬偕紀念醫院97年2月26日診斷證明書
    雖載有「雙眼視野缺損，雙眼隅角開放性青光眼」等語（見
    原審重訴卷第28頁），然原審曾函詢馬偕紀念醫院被上訴人
    眼疾之病因，據該醫院回覆「病人於96年8月28日到本院眼
    科就診，主訴於96年5月發生車禍導致頭部外傷，當時病歷
    記錄右眼矯正視力0.4，左眼矯正視力0.1，右眼光反射較差
    ，兩眼視神經稍蒼白辨色力稍差，雙眼視野範圍縮小，右眼
    平均缺損值為24.7，左眼為23.2，因病人於頭部外傷後視力
    下降，視野缺損，依據當時病歷記錄，因此推斷為視神經病
    變，與頭部外傷可能有關連」（見原審重訴卷第103頁），
    然此初診距96年5月11日車禍時已相隔3月有餘。又慈濟醫院
    96年6月29日診斷證明書雖記載：「視神經及視覺途徑之損
    傷，複視，眼球挫傷」等語（見原審重訴卷第21頁），然被
    上訴人96年5月11日車禍後於慈濟醫院急診時並未主訴眼部
    外傷，迄至96年5月29日始有至該院眼科就診之登載資料（
    見原審重訴卷第21頁）；且證人彭義傑即被上訴人於慈濟醫
    院就診之眼科主治醫師於原法院刑事庭審理時證稱：被上訴
    人是在96年5月11日受傷，但是第一次來慈濟醫院眼科看診
    ，係在受傷後之兩個星期，她第一次的主述，是視力模糊，
    而且雙眼複視，她第一次來之矯正雙眼是右眼0.8、左眼0.9
    ，視力檢查是正常，眼睛沒有明顯外傷，但是因為她主述有
    複視情形，所以伊就幫她做複視檢查，發現眼球沒有明顯撞
    擊的外傷，而複視檢查的結果確實有複視的情形，是眼位偏
    移，這是在外傷之後的常見結果，伊係經過被上訴人來的6
    次門診後，才診斷她是外傷性視神經病變。被上訴人的眼睛
    視力在追蹤過程，有每下愈況的情形，這在一般狀況是比較
    罕見，伊因發現被上訴人每次門診時的視力每下愈況，所以
    就安排了一次電腦斷層的檢查，又安排視覺誘發電位檢查，
    這些是伊針對病人眼球是正常，但病人主述視力變差的情形
    所為檢查；但外傷性視神經病變是沒有辦法客觀量化，所以
    伊另外安排作視野檢查，這次96年6月25日的視野檢查，伊
    發現被上訴人右眼視野缺損，但左眼是正常，故伊在96年7
    月27日再做了第二次視野檢查，檢查結果被上訴人的雙眼顯
    著惡化，所以伊才根據第一次視野檢查結果來判斷，因第二
    次視野檢查告訴人幾乎是看不見的，這是非常罕見，伊也找
    不到任何的解釋；伊所以在被上訴人之病情說明書記載『此
    視野之缺損，依照外傷史判斷，應為外傷性病變』，是伊根
    據被上訴人的主述，才知被上訴人有外傷的；而視野局部缺
    損的檢查是病人主觀的反應結果，與其他誘發電位、斷層掃
    描是客觀的結果不一樣等語（見原法院交簡上字卷第214-21
    5頁）。證人彭義傑並證述：臨床上很少見（指病患說的和
    儀器檢查的結果不一樣相衝突的情形），但有可能出現「詐
    盲」的情況。但是的確有些儀器沒有辦法檢查出來，有些心
    因性、精神性的失明的情形，但是我無法判斷告訴人是否屬
    於這一種，心因性的情況。臨床上如果是外傷視神經病變，
    通常是在第一時間就會顯現出來，很少是過了一段時間後，
    才出現視力急遽惡化，但是儀器檢查出來的結果，視力還是
    正常的情形等語（見同上卷頁）。可知被上訴人第一次在慈
    濟醫院眼科看診時，僅有雙眼複視情形，眼睛沒有明顯外傷
    。是慈濟醫院上開診斷證明書所記載被上訴人有視野缺損之
    情，顯係依被上訴人主訴之病情而推斷，該外傷視神經病變
    既未在第一時間就顯現出來，證人彭義傑主治醫師對之尤存
    疑義，自未可遽採信。證人彭義傑復證述：雙眼隅角開放性
    青光眼，一般是先天或不明原因造成，若是外傷性的話，劇
    烈直接的眼球撞擊，較有機會造成外傷性青光眼等語（見原
    法院交簡上字卷第216頁）。是馬偕紀念醫院診斷證明書所
    記載「雙眼隅角開放性青光眼」亦未必是肇因於車禍。復參
    酌被上訴人於96年5月11日車禍受傷前，自94年2月5日起至9
    6年2月13日止，迭次在板橋大愛眼科求診因「慢性結膜炎、
    過敏性結膜炎、急性結膜炎、結膜異物、眼疲乏」等症，有
    中央健保局就醫記錄明細表、板橋大愛眼科病歷資料可徵（
    見原法院交簡上字卷第171-183頁、188-196頁），益見被上
    訴人眼部早有宿疾。再者，原法院刑事庭參酌證人彭義傑證
    述：視野缺損之診斷無法依客觀儀器檢查，且就被上訴人主
    述其視力受損與儀器檢查不一致之狀況，建議本院可送台大
    、榮總等醫院檢查等情，檢附被上訴人於慈濟醫院、馬偕紀
    念醫院、板橋大愛眼科診所之病歷資料影本送請國立臺灣大
    學醫學院附設醫院鑑定結果據函覆稱：(一)藍彩欣女士於99年
    8月9日至眼科門診，自訴兩眼視力不良且當日兩眼最佳視力
    為零點零伍。眼部詳細檢查兩眼瞳孔光反射正常，水晶體透
    明，眼底視神經和黃斑部皆為正常。因此進一步安排視神經
    誘發電位檢查和視野檢查，並預約視力鑑定測盲檢查日期。
    99年8月10日視神經誘發電位和視野檢查結果正常。(二)99年8
    月16日視力鑑定檢查後，發現藍彩欣測視力時，多次重覆測
    試結果前後不一致，互相矛盾，因此無法確認其真正視力。
    綜合各項檢查結果推測藍彩欣之雙眼除近視問題之外，未見
    有毀損或嚴重減損眼球視能之情等語，此有國立臺灣大學醫
    學院附設醫院99年9月2日校附醫祕字第0990903124號函附卷
    可稽（見原法院交簡上字刑事卷第250頁），是被上訴人之
    雙眼經鑑定後，除近視問題外，尚難認有眼球視能減損之情
    事甚為明確。尤難逕認被上訴人之雙眼因本件車禍導致視能
    減損之情事。被上訴人據以請求減損勞動能力之損害賠償，
    尚屬無據。
    (四)計程車資：
    被上訴人主張：目前因前往醫院就診已發生之車資為27770
    元。業據提出計程車收據及交通費明細表為憑（見原審附民
    卷第92頁-148頁），固非無據。被上訴人另主張其眼睛受傷
    害，必須搭乘計程車回醫院複診看眼科，未來保守估計，將
    增加生活費用每年10萬元，算至其60歲共27年，為270萬元
    云云。然被上訴人眼睛疾病與本件車禍無因果關係，已如前
    述，被上訴人此部分請求，尚非有據，不應准許。
    (五)慰撫金：
    被上訴人因本件車禍受有頭部外傷、右肩挫傷、胸壁挫傷、
    兩側上下肢多處深度挫傷、兩耳重聽（左耳30分貝、右耳34
    分貝之輕度重聽）等傷害，並致罹患情感性精神病，需長期
    治療，至今仍無法工作，均有診斷證明書及殘障手冊為憑（
    見原審重訴卷第119頁）；其經此傷害致肉體及精神備受痛
    苦，不言可諭。經斟酌被上訴人高職畢業，任工廠品管員，
    先前月入2萬8千餘元（見原審附民卷第91頁），上訴人二專
    畢業，從事服務業，月入1萬8000元，兩造之身分、資力、
    被上訴人所受痛苦程度等一切情狀（見原審調字卷第12-15
    頁、重訴字卷第7-8頁、第意111頁），認被上訴人請求80萬
    元之慰撫金為適當。逾此請求，不應准許。
    (六)綜上，被上訴人得請求者為修車費3557元、醫藥費5萬973
    5元、計程車資2萬7770元、慰撫金80萬元，共計89萬1062元
    。
五、按保險人依強制汽車責任保險法規定所為之保險給付，視為
    被保險人損害賠償金額之一部分，被保險人受賠償請求時，
    得扣除之，強制汽車責任保險法第32條定有明文。查被上訴
    人已領取強制汽車責任保險金77萬6620元，此為被上訴人所
    自承（本院卷第111頁背面），是此77萬6620元應自被上訴
    人請求之賠償金額中扣除；經扣除後，被上訴人得請求上訴
    人給付為11萬4442元（89萬1062元－77萬6620元＝11萬4442
    元）。
六、綜上所述，被上訴人依侵權行為法則，請求上訴人給付11萬
    4442元，及自98年3月11日起至清償日止按週年利率5%計算
    之利息，即屬正當有據，應予准許。逾此所為請求，為無理
    由，應予駁回。原審就上開應准許部分，為上訴人敗訴之判
    決，並為假執行之宣告，即無不合。上訴論旨仍執陳詞，指
    摘原判決此部分不當，求予廢棄，為無理由，應駁回其上訴
    。原審就超過上開應准許部分（332萬0085元－11萬4442元
    ＝320萬5643元），為上訴人敗訴之判決，並為假執行之宣
    告，自有未洽。上訴意旨就此部分指摘原判決不當，求予廢
    棄改判，為有理由。應由本院廢棄改判如主文所示。
七、本件事證已臻明確，兩造其餘攻擊防禦及未經援用之證據，
    經審酌後核與判決結果不生影響，爰不一一論述，附此敘明
    。
八、據上論結，本件上訴為一部有理由，一部無理由，依民事訴
    訟法第450條、第449條第1項、第79條，判決如主文。
中    華    民    國   100    年    3     月    16    日
                    民事第十二庭
                        審判長法  官  吳謀焰
                              法  官  李昆曄
                              法  官  李瑜娟
正本係照原本作成。
被上訴人如不服本判決，應於收受送達後20日內向本院提出上訴
書狀，其未表明上訴理由者，應於提出上訴後20日內向本院補提
理由書狀（均須按他造當事人之人數附繕本）上訴時應提出委任
律師或具有律師資格之人之委任狀；委任有律師資格者，另應附
具律師資格證書及釋明委任人與受任人有民事訴訟法第466條之1
第1項但書或第2項（詳附註）所定關係之釋明文書影本。如委任
律師提起上訴者，應一併繳納上訴審裁判費。
中    華    民    國   100    年    3     月    18    日
                              書記官  鐘秀娥
附註：
民事訴訟法第466條之1（第1項、第2項）：
對於第二審判決上訴，上訴人應委任律師為訴訟代理人。但上訴
人或其他法定代理人具有律師資格者，不在此限。
上訴人之配偶、三親等內之血親、二親等內之姻親，或上訴人為
法人、中央或地方機關時，其所屬專任人員具有律師資格並經法
院認為適當者，亦得為第三審訴訟代理人。